---
title: "TRABAJO DATA SCIENCE"
author: 
  - "Lucía Dávalos, María Cañal"
subtitle: "ANÁLISIS ESTADÍSTICO PARA LA PREDICCIÓN DE ENFERMEDADES CARDIOVASCULARES"
output:
  html_document:
      toc: true          # tabla de contenidos
---

## INTRODUCCIÓN

Las enfermedades cardiovasculares representan una de las principales causas de mortalidad a nivel mundial. Según la Organización Mundial de la Salud (OMS), más de 12 millones de personas fallecen cada año a causa de patologías del corazón. Comprender los factores de riesgo asociados a este tipo de enfermedades es fundamental para mejorar la prevención y la salud pública.

El objetivo de este proyecto es realizar un análisis estadístico y exploratorio de distintos factores relacionados con la salud cardiovascular. Se pretende observar cómo una serie de variables pueden estar asociadas al riesgo de desarrollar una enfermedad coronaria a diez años. Para ello, se buscará identificar patrones relevantes, correlaciones significativas y posibles diferencias entre grupos de la población.

## OBTENCIÓN Y EXPLICACIÓN DEL SET DE DATOS

El conjunto de datos utilizado procede de la plataforma **Kaggle** y está basado en el reconocido **Framingham Heart Study**, un estudio realizado en la ciudad de Framingham, Massachusetts (EE. UU.).

El dataset incluye información de **3.390 individuos**, con variables que abarcan aspectos **demográficos, de comportamiento y médicos**, tales como edad, sexo, nivel de colesterol, presión arterial, hábito tabáquico, diabetes, índice de masa corporal o frecuencia cardíaca, entre otros. La variable `TenYearCHD` indica si un individuo presenta o no riesgo de sufrir una enfermedad coronaria en los próximos diez años.

El análisis se centrará en explorar la distribución de las variables, estudiar sus relaciones y contrastar hipótesis sobre posibles diferencias entre grupos, aplicando técnicas como la estadística inferencial, análisis de correlaciones, regresión lineal, análisis de componentes principales (PCA) y visualización de datos. La idea es lograr comprender la estructura del conjunto de datos y extraer conclusiones estadísticas sobre los factores de riesgo asociados a la salud cardiovascular.

## METODOLOGÍA

Se buscará obtener estadísticas descriptivas y combinadas que permitan identificar patrones y relaciones entre las variables. Se comenzará con la **importación de los datos** y su **preparación**, realizando limpieza de valores faltantes, corrección de posibles errores y normalización de las variables cuando sea necesario.

A continuación, se realizará una **exploración estadística y visual** para comprender la distribución de las variables, su dispersión y posibles asociaciones. Esto vendrá acompañado de una gran variedad de gráficos para entender mejor el comportamiento de los datos.

Se aplicarán también **técnicas de contraste de hipótesis** y pruebas estadísticas para identificar diferencias significativas entre grupos, por ejemplo, comparando hombres y mujeres, fumadores y no fumadores, o distintos rangos de edad. Además, se llevará a cabo un **Análisis de Componentes Principales (PCA)** para estudiar patrones globales y posibles agrupamientos dentro del conjunto de datos.

El trabajo se organizará en dos volúmenes principales:

**VOLUMEN 1: Análisis Exploratorio y Estadístico**  
1. Importar librerías y datos  
2. Limpieza y preparación de datos  
3. Visualización descriptiva de variables  
4. Análisis de correlaciones  
5. Contraste de hipótesis para identificar diferencias significativas  
6. Análisis de Componentes Principales (PCA)  
   - Varianza explicada  
   - Componentes principales  

**VOLUMEN 2: Análisis Multivariante y Combinación de Variables**  
1. Creación de tablas combinadas y resúmenes estadísticos por grupos  
2. Análisis de relaciones entre variables cualitativas y cuantitativas  
3. Visualización de patrones y agrupamientos detectados  
4. Interpretación de resultados y conclusiones estadísticas

El propósito de esta metodología es obtener una comprensión completa de los factores de riesgo cardiovascular, explorando cómo se relacionan las distintas variables entre sí y detectando patrones que puedan ser relevantes para la investigación epidemiológica y la salud pública.


## DATOS

El conjunto de datos contiene información de 3.390 personas y un total de 15 variables. Cada una de ellas representa un posible factor de riesgo cardiovascular. A continuación, se describen brevemente las principales variables incluidas:

**sex:** variable binaria que indica el sexo del individuo (1 = hombre, 0 = mujer).  
**age:** edad del participante en años.  
**education:** nivel educativo alcanzado.  
**currentSmoker:** indica si el individuo fuma actualmente (1 = sí, 0 = no).  
**cigsPerDay:** número medio de cigarrillos fumados por día.  
**BPMeds:** indica si la persona toma medicación para la presión arterial.  
**prevalentStroke:** indica si el participante ha sufrido un ictus previo.  
**prevalentHyp:** indica si el participante presenta hipertensión diagnosticada.  
**diabetes:** indica si el participante padece diabetes.  
**totChol:** nivel total de colesterol en mg/dL.  
**sysBP:** presión arterial sistólica.  
**diaBP:** presión arterial diastólica.  
**BMI:** índice de masa corporal.  
**heartRate:** frecuencia cardíaca en reposo.  
**glucose:** nivel de glucosa en sangre.  
**TenYearCHD:** variable objetivo que indica si el participante desarrollará o no enfermedad coronaria en los próximos 10 años (1 = sí, 0 = no).

Este conjunto de variables permitirá realizar un análisis completo de los factores que pueden influir en la salud cardiovascular, combinando información médica y hábitos de vida. El estudio se centrará en examinar las relaciones entre estas variables y en detectar patrones o asociaciones que aporten información sobre el riesgo de enfermedad cardíaca en la población analizada.


# VOLUMEN 1: Análisis exploratorio y estadístico
## 1. Importar librerías y datos
```{r libraries,warning=FALSE,message=FALSE}
library(ggplot2)
library(viridis)
library(ggrepel)
library(dplyr)
library(tm)
library(textstem)
library(nycflights13)
library(pwr)
library(tidyr)
library(stringr)
library(tidyverse)
library(purrr)
library(tibble)
library(jsonlite)
library(data.table)
```

Adquirimos los datos del csv:
```{r}
data <- read.csv('./data/train.csv', header = T, sep = ',', stringsAsFactors = F) #Este será nuestro archivo de datos

head(data) #Mostramos las seis primeras filas de datos para conocer mejor la estructura
```

## 2. Limpieza y preparación de datos  
Para poder realizar cálculos con nuestros datos, comprobaremos si existe algún id duplicado y eliminaremos también los pacientes que tengan algún valor nulo o de tipo 'NA'.
```{r}
data <- unique(data) #Para que no haya datos duplicados

data[data==''] <- NA #reemplazamos las celdas vacías por NA
data <- na.omit(data) #eliminamos todos los pacientes que incluyan valores de tipo NA
dim(data) #comprobamos que el numero de filas se ha visto reducido, en este caso a 2927 pacientes
```
Comprobamos la clase de datos de cada columna para saber cómo tratarlos
```{r}
str(data)
```
Observamos que en la columna 'education', los valores son:

- 1:
- 2:
- 3: 
- 4:

Factorizamos y cambiamos el nombre de los valores de 'education' para aportarles más sentido
```{r}
data$education <- factor(data$education,
                         levels=c(1,2,3,4),
                         labels=c("Basico", "Medio", "Tecnico", "Universitario")
)

#Cambiamos el valor de las variables 1 y 0 por YES y NO, para mayor comprensión e interpretación de los resultados obtenidos en las gráficas
data$diabetes <- factor(data$diabetes,
                        levels = c(0, 1),
                        labels = c("NO", "YES"))


data$prevalentStroke <- factor(data$prevalentStroke,
                            levels = c(0, 1),
                            labels = c("NO", "YES"))

data$prevalentHyp <- factor(data$prevalentHyp,
                            levels = c(0, 1),
                            labels = c("NO", "YES"))


data$TenYearCHD <- factor(data$TenYearCHD,
                            levels = c(0, 1),
                            labels = c("NO", "YES"))



class(data$education) #Comprobamos que ahora la columa education es de tipo factor
```

## 3. Visualización descriptiva de variables 
Se llevará a cabo un análisis visual preliminar para comprender mejor el comportamiento de las variables y observar posibles relaciones o diferencias antes de proceder con los análisis estadísticos.

Comenzamos realizando varios histogramas con sus densidades de variables de carácter contínuo:
```{r}
#Variables continuas a analizar:
vars_cont <- c("age", "BMI", "totChol", "glucose", "sysBP", "diaBP", "heartRate")

cardio_long <- data %>% #Convertimos a formato largo para poder representar mejor los datos
  select(all_of(vars_cont)) %>%
  pivot_longer(cols = everything(), names_to = "variable", values_to = "valor")

#Generamos un histograma que muestre la distribución de cada variable analizada
ggplot(cardio_long, aes(x = valor, fill = variable)) +
  geom_histogram(aes(y = ..density..), bins = 30, alpha = 0.6, color = "black") +
  geom_density(alpha = 0.2) +
  facet_wrap(~variable, scales = "free", ncol = 3) + #Separamos individualmente
  theme_minimal() +
  labs(title = "Distribución de variables continuas del dataset",
       x = "Valor", y = "Densidad") +
  theme(plot.title = element_text(hjust = 0.5))
```

### CONCLUSIONES:

**Edad**: podemos observar que la mayoría de las personas están entre los 40-60 años, dato que se puede confirmar en su respectiva gráfica. Hay, por lo tanto, un predominio de gente adulta de mediana edad.

**BMI**: en la campana de Gauss se aprecia una forma aproximadamente normal centrada en 25-30, lo cual corresponde a un perso normal o sobrepeso leve.

**Presión diastólica (diaBP)**: sigue una distribución bastante simétrica, centrada cerca de 80-85 mmHg. Corresponde a un valor normal. #PLUS: ANALIZAR CON BOXPLOT CASOS POR ENCIMA DE 100 (HIPERTENSION)

**Glucosa**: distribución altamente asimétrica a la derecha, con sesgo positivo. La mayoría de valores se encuentra entre los 80-100 mg/dL. #PLUS: ANALIZAR CON BOXPLOT COLA LARGA DE VALORES ALTOS >150-200 (HIPERGLUCEMIA/DIABETES)

**Frecuencia cardíaca (heartRate)**: valores centrados en torno a los 70-80 latidos por minuto, con una ligera cola hacia la derecha. Patrón típico en adultos sanos. #PLUS: ANALIZAR CON BOXPLOT >100 TAQUICARDIA

**Presión sistólica (sysBP)**: distribución asimétrica hacia la derecha, con la mayoría entre los 120-150 mmHg. Los valores llegan hasta aproximadamente los 250 mmHg. #PLUS: ANALIZAR CON BOXPLOT PRESION ARTERIAL ELEVADA (HIPERTENSION SISTOLICA)

**Colesterol total (totChol)**: dsitribución con forma de campana, centrada en torno a los 220 mg/dL, con una cola a la derecha. Indica que muchas personas tienen un colesterol ligeramente alto, ya que el valor normal de colesterol es de <200 mg/dL. #PLUS: ANALIZAR CON BOXPLOT CASOS EXTREMOS >300 HIPERCOLESTEROLEMIA


A continuación, realizamos varios gráficos de barras de variables de **carácter categóricas**:

```{r}


# Crear cada gráfico por separado
sex_barras <- ggplot(data, aes(x = factor(sex))) +
  geom_bar(fill = "steelblue") +
  scale_x_discrete(labels = c("Mujer", "Hombre")) +
  labs(title = "Distribución por Sexo", x = "Sexo", y = "Frecuencia") +
  theme_minimal()

is_smoking_barras <- ggplot(data, aes(x = factor(is_smoking))) +
  geom_bar(fill = "salmon") +
  scale_x_discrete(labels = c("NO", "YES")) +
  labs(title = "Fumadores", x = "Fumador", y = "Frecuencia") +
  theme_minimal()

BPMeds_barras <- ggplot(data, aes(x = factor(BPMeds))) +
  geom_bar(fill = "lightgreen") +
  scale_x_discrete(labels = c("0", "1")) +
  labs(title = "Toma medicación para presión arterial", x = "BPMeds", y = "Frecuencia") +
  theme_minimal()

education_barras <- ggplot(data, aes(x = factor(education))) +
  geom_bar(fill = "orange") +
  scale_x_discrete(labels = c("Primaria", "Secundaria", "Bachillerato", "Universidad")) +
  labs(title = "Nivel educativo", x = "Educación", y = "Frecuencia") +
  theme_minimal()

sex_barras
is_smoking_barras
BPMeds_barras
education_barras


```

Queremos representar las proporciones dentro de cada variable:

```{r}

sex_proporciones <- ggplot(data, aes(x = 1, fill = factor(sex))) + 
  geom_bar(position = "fill", color = "black", width = 0.3) +  # "fill" convierte en proporciones
  scale_fill_manual(values = c("pink", "lightblue")) +
  scale_y_continuous(labels = percent, expand = expansion(mult = c(0.01, 0.02))) +
  theme_classic() +
  theme(axis.title.x = element_blank(),
        axis.text.x = element_blank(),
        axis.ticks.x = element_blank(),
        axis.title.y = element_blank(),
        axis.ticks.y = element_blank(),
        panel.grid.major = element_blank(),
        panel.grid.minor = element_blank(),
        panel.background = element_rect(colour = "black", size = 1),
        legend.title = element_blank()) +
  ggtitle("Proporciones por Sexo")

sex_proporciones


# Seleccionamos solo las variables de interés
vars <- c("sex", "education", "is_smoking", "diabetes", "prevalentHyp")

# Convertimos todas a factor antes de pivotar
data_long <- data %>%
  mutate(across(all_of(vars), as.factor)) %>%
  select(all_of(vars)) %>%
  pivot_longer(cols = everything(), names_to = "variable", values_to = "valor")

colores <- c(
  "F" = "#F6BDC0",
  "M" = "#6BAED6",
  "Basico" = "#FED976",
  "Medio" = "#FD8D3C",
  "Tecnico" = "#31A354",
  "Universitario" = "#756BB1",
  "YES" = "#74C476",
  "NO" = "#E34A33",
  "1" = "#9ECAE1",
  "0" = "#FC9272"
)

# Gráfico
grafico_proporciones <- ggplot(data_long, aes(x = 1, fill = valor)) +
  geom_bar(position = "fill", color = "black", width = 0.3) +
  scale_fill_manual(values = colores, na.value = "grey80") +
  scale_y_continuous(labels = percent, expand = expansion(mult = c(0.01, 0.02))) +
  facet_wrap(~ variable, nrow = 1, scales = "free_x") +
  theme_classic() +
  theme(
    axis.title = element_blank(),
    axis.text.x = element_blank(),
    axis.ticks = element_blank(),
    strip.background = element_rect(fill = "white", color = "black"),
    strip.text = element_text(face = "bold"),
    panel.grid = element_blank(),
    panel.background = element_rect(colour = "black", size = 1),
    legend.title = element_blank()
  ) +
  ggtitle("Proporciones por Variables Relevantes")


grafico_proporciones




```

Queremos representar la cantidad de cada variable: 


```{r}
# Seleccionamos solo las variables de interés
vars <- c("sex", "education", "is_smoking", "diabetes", "prevalentHyp")
data_long <- data %>%
  mutate(across(all_of(vars), as.factor)) %>%
  select(all_of(vars)) %>%
  pivot_longer(cols = everything(), names_to = "variable", values_to = "valor") %>%
  group_by(variable, valor) %>%
  summarise(conteo = n(), .groups = "drop") %>%
  mutate(variable_valor = interaction(variable, valor, sep = ": "))

# Definimos los colores personalizados
colores <- c(
  "F" = "#F6BDC0",
  "M" = "#6BAED6",
  "Basico" = "#FED976",
  "Medio" = "#FD8D3C",
  "Tecnico" = "#31A354",
  "Universitario" = "#756BB1",
  "YES" = "#74C476",
  "NO" = "#E34A33",
  "1" = "#9ECAE1",
  "0" = "#FC9272"
)

# Gráfico
grafico_cantidades <- ggplot(data_long, aes(x = variable, y = conteo, fill = valor)) +
  geom_bar(stat = "identity", position = position_dodge(width = 0.8), color = "black", width = 0.7) +
  geom_text(aes(label = conteo),
            position = position_dodge(width = 0.8),
            vjust = -0.3, size = 3) +
  scale_fill_manual(values = colores, na.value = "grey80") +
  scale_y_continuous(expand = expansion(mult = c(0, 0.05))) +
  theme_classic() +
  theme(
    plot.title = element_text(hjust = 0.5, margin = margin(0,0,10,0), size = 12, face = "bold"),
    axis.text.x = element_text(angle = 45, hjust = 1, margin = margin(0,0,10,0)),
    axis.text.y = element_text(margin = margin(0,0,0,10)),
    axis.title.x = element_text(margin = margin(10,0,0,0)),
    axis.title.y = element_text(margin = margin(0,10,0,0)),
    panel.grid.major = element_blank(),
    panel.grid.minor = element_blank(),
    panel.background = element_rect(colour = "black", size = 1),
    legend.title = element_blank()
  ) +
  xlab("Variable") +
  ylab("Conteo") +
  ggtitle("Conteo de Categorías por Variable Relevante")

grafico_cantidades
```


```{r}
mediaEdad <- mean(data$age) #media de la edad de los pacientes estudiados
mediaEdad
```

