---
title: "TRABAJO DATA SCIENCE"
author: 
  - "Lucía Dávalos, María Cañal"
subtitle: "ANÁLISIS ESTADÍSTICO PARA LA PREDICCIÓN DE ENFERMEDADES CARDIOVASCULARES"
output:
  html_document:
      toc: true          # tabla de contenidos
---

## INTRODUCCIÓN

Las enfermedades cardiovasculares representan una de las principales causas de mortalidad a nivel mundial. Según la Organización Mundial de la Salud (OMS), más de 12 millones de personas fallecen cada año a causa de patologías del corazón. Comprender los factores de riesgo asociados a este tipo de enfermedades es fundamental para mejorar la prevención y la salud pública.

El objetivo de este proyecto es realizar un análisis estadístico y exploratorio de distintos factores relacionados con la salud cardiovascular. Se pretende observar cómo una serie de variables pueden estar asociadas al riesgo de desarrollar una enfermedad coronaria a diez años. Para ello, se buscará identificar patrones relevantes, correlaciones significativas y posibles diferencias entre grupos de la población.

## OBTENCIÓN Y EXPLICACIÓN DEL SET DE DATOS

El conjunto de datos utilizado procede de la plataforma **Kaggle** y está basado en el reconocido **Framingham Heart Study**, un estudio realizado en la ciudad de Framingham, Massachusetts (EE. UU.).

El dataset incluye información de **3.390 individuos**, con variables que abarcan aspectos **demográficos, de comportamiento y médicos**, tales como edad, sexo, nivel de colesterol, presión arterial, hábito tabáquico, diabetes, índice de masa corporal o frecuencia cardíaca, entre otros. La variable `TenYearCHD` indica si un individuo presenta o no riesgo de sufrir una enfermedad coronaria en los próximos diez años.

El análisis se centrará en explorar la distribución de las variables, estudiar sus relaciones y contrastar hipótesis sobre posibles diferencias entre grupos, aplicando técnicas como la estadística inferencial, análisis de correlaciones, regresión lineal, análisis de componentes principales (PCA) y visualización de datos. La idea es lograr comprender la estructura del conjunto de datos y extraer conclusiones estadísticas sobre los factores de riesgo asociados a la salud cardiovascular.

## METODOLOGÍA

Se buscará obtener estadísticas descriptivas y combinadas que permitan identificar patrones y relaciones entre las variables. Se comenzará con la **importación de los datos** y su **preparación**, realizando limpieza de valores faltantes, corrección de posibles errores y normalización de las variables cuando sea necesario.

A continuación, se realizará una **exploración estadística y visual** para comprender la distribución de las variables, su dispersión y posibles asociaciones. Esto vendrá acompañado de una gran variedad de gráficos para entender mejor el comportamiento de los datos.

Se aplicarán también **técnicas de contraste de hipótesis** y pruebas estadísticas para identificar diferencias significativas entre grupos, por ejemplo, comparando hombres y mujeres, fumadores y no fumadores, o distintos rangos de edad. Además, se llevará a cabo un **Análisis de Componentes Principales (PCA)** para estudiar patrones globales y posibles agrupamientos dentro del conjunto de datos.

El trabajo se organizará en dos volúmenes principales:

**VOLUMEN 1: Análisis Exploratorio y Estadístico**  
1. Importar librerías y datos  
2. Limpieza y preparación de datos  
3. Visualización descriptiva de variables  
4. Análisis de correlaciones  
5. Contraste de hipótesis para identificar diferencias significativas  
6. Análisis de Componentes Principales (PCA)  
   - Varianza explicada  
   - Componentes principales  

**VOLUMEN 2: Análisis Multivariante y Combinación de Variables**  
1. Creación de tablas combinadas y resúmenes estadísticos por grupos  
2. Análisis de relaciones entre variables cualitativas y cuantitativas  
3. Visualización de patrones y agrupamientos detectados  
4. Interpretación de resultados y conclusiones estadísticas

El propósito de esta metodología es obtener una comprensión completa de los factores de riesgo cardiovascular, explorando cómo se relacionan las distintas variables entre sí y detectando patrones que puedan ser relevantes para la investigación epidemiológica y la salud pública.


## DATOS

El conjunto de datos contiene información de 3.390 personas y un total de 15 variables. Cada una de ellas representa un posible factor de riesgo cardiovascular. A continuación, se describen brevemente las principales variables incluidas:

**sex:** variable binaria que indica el sexo del individuo (1 = hombre, 0 = mujer).  
**age:** edad del participante en años.  
**education:** nivel educativo alcanzado.  
**currentSmoker:** indica si el individuo fuma actualmente (1 = sí, 0 = no).  
**cigsPerDay:** número medio de cigarrillos fumados por día.  
**BPMeds:** indica si la persona toma medicación para la presión arterial.  
**prevalentStroke:** indica si el participante ha sufrido un ictus previo.  
**prevalentHyp:** indica si el participante presenta hipertensión diagnosticada.  
**diabetes:** indica si el participante padece diabetes.  
**totChol:** nivel total de colesterol en mg/dL.  
**sysBP:** presión arterial sistólica.  
**diaBP:** presión arterial diastólica.  
**BMI:** índice de masa corporal.  
**heartRate:** frecuencia cardíaca en reposo.  
**glucose:** nivel de glucosa en sangre.  
**TenYearCHD:** variable objetivo que indica si el participante desarrollará o no enfermedad coronaria en los próximos 10 años (1 = sí, 0 = no).

Este conjunto de variables permitirá realizar un análisis completo de los factores que pueden influir en la salud cardiovascular, combinando información médica y hábitos de vida. El estudio se centrará en examinar las relaciones entre estas variables y en detectar patrones o asociaciones que aporten información sobre el riesgo de enfermedad cardíaca en la población analizada.


# VOLUMEN 1: Análisis exploratorio y estadístico
## 1. Importar librerías y datos
```{r libraries,warning=FALSE,message=FALSE}

install.packages("ggcorrplot")
library(ggplot2)
library(viridis)
library(ggrepel)
library(dplyr)
library(tm)
library(textstem)
library(nycflights13)
library(pwr)
library(tidyr)
library(stringr)
library(tidyverse)
library(purrr)
library(tibble)
library(jsonlite)
library(data.table)
library(scales)
library(corrplot)


```

Adquirimos los datos del csv:
```{r}
data <- read.csv('./data/train.csv', header = T, sep = ',', stringsAsFactors = F) #Este será nuestro archivo de datos

head(data) #Mostramos las seis primeras filas de datos para conocer mejor la estructura
```

## 2. Limpieza y preparación de datos  
Para poder realizar cálculos con nuestros datos, comprobaremos si existe algún id duplicado y eliminaremos también los pacientes que tengan algún valor nulo o de tipo 'NA'.
```{r}
data <- unique(data) #Para que no haya datos duplicados

data[data==''] <- NA #reemplazamos las celdas vacías por NA
data <- na.omit(data) #eliminamos todos los pacientes que incluyan valores de tipo NA
dim(data) #comprobamos que el numero de filas se ha visto reducido, en este caso a 2927 pacientes
```
Comprobamos la clase de datos de cada columna para saber cómo tratarlos
```{r}
str(data)
```
Observamos que en la columna 'education', los valores son:

- 1:
- 2:
- 3: 
- 4:

Factorizamos y cambiamos el nombre de los valores de 'education' para aportarles más sentido
```{r}
data$education <- factor(data$education,
                         levels=c(1,2,3,4),
                         labels=c("Basico", "Medio", "Tecnico", "Universitario")
)

#Cambiamos el valor de las variables 1 y 0 por YES y NO, para mayor comprensión e interpretación de los resultados obtenidos en las gráficas
data$diabetes <- factor(data$diabetes,
                        levels = c(0, 1),
                        labels = c("NO", "YES"))


data$prevalentStroke <- factor(data$prevalentStroke,
                            levels = c(0, 1),
                            labels = c("NO", "YES"))

data$prevalentHyp <- factor(data$prevalentHyp,
                            levels = c(0, 1),
                            labels = c("NO", "YES"))


data$TenYearCHD <- factor(data$TenYearCHD,
                            levels = c(0, 1),
                            labels = c("NO", "YES"))



class(data$education) #Comprobamos que ahora la columa education es de tipo factor
```

## 3. Visualización descriptiva de variables 
Se llevará a cabo un análisis visual preliminar para comprender mejor el comportamiento de las variables y observar posibles relaciones o diferencias antes de proceder con los análisis estadísticos.

Comenzamos realizando varios histogramas con sus densidades de variables de carácter contínuo:
```{r}
#Variables continuas a analizar:
vars_cont <- c("age", "BMI", "totChol", "glucose", "sysBP", "diaBP", "heartRate")

cardio_long <- data %>% #Convertimos a formato largo para poder representar mejor los datos
  select(all_of(vars_cont)) %>%
  pivot_longer(cols = everything(), names_to = "variable", values_to = "valor")

#Generamos un histograma que muestre la distribución de cada variable analizada
ggplot(cardio_long, aes(x = valor, fill = variable)) +
  geom_histogram(aes(y = ..density..), bins = 30, alpha = 0.6, color = "black") +
  geom_density(alpha = 0.2) +
  facet_wrap(~variable, scales = "free", ncol = 3) + #Separamos individualmente
  theme_minimal() +
  labs(title = "Distribución de variables continuas del dataset",
       x = "Valor", y = "Densidad") +
  theme(plot.title = element_text(hjust = 0.5))
```

### CONCLUSIONES:

**Edad**: podemos observar que la mayoría de las personas están entre los 40-60 años, dato que se puede confirmar en su respectiva gráfica. Hay, por lo tanto, un predominio de gente adulta de mediana edad.

**BMI**: en la campana de Gauss se aprecia una forma aproximadamente normal centrada en 25-30, lo cual corresponde a un perso normal o sobrepeso leve.

**Presión diastólica (diaBP)**: sigue una distribución bastante simétrica, centrada cerca de 80-85 mmHg. Corresponde a un valor normal. #PLUS: ANALIZAR CON BOXPLOT CASOS POR ENCIMA DE 100 (HIPERTENSION)

**Glucosa**: distribución altamente asimétrica a la derecha, con sesgo positivo. La mayoría de valores se encuentra entre los 80-100 mg/dL. #PLUS: ANALIZAR CON BOXPLOT COLA LARGA DE VALORES ALTOS >150-200 (HIPERGLUCEMIA/DIABETES)

**Frecuencia cardíaca (heartRate)**: valores centrados en torno a los 70-80 latidos por minuto, con una ligera cola hacia la derecha. Patrón típico en adultos sanos. #PLUS: ANALIZAR CON BOXPLOT >100 TAQUICARDIA

**Presión sistólica (sysBP)**: distribución asimétrica hacia la derecha, con la mayoría entre los 120-150 mmHg. Los valores llegan hasta aproximadamente los 250 mmHg. #PLUS: ANALIZAR CON BOXPLOT PRESION ARTERIAL ELEVADA (HIPERTENSION SISTOLICA)

**Colesterol total (totChol)**: dsitribución con forma de campana, centrada en torno a los 220 mg/dL, con una cola a la derecha. Indica que muchas personas tienen un colesterol ligeramente alto, ya que el valor normal de colesterol es de <200 mg/dL. #PLUS: ANALIZAR CON BOXPLOT CASOS EXTREMOS >300 HIPERCOLESTEROLEMIA


A continuación, realizamos varios gráficos de barras de variables de **carácter categóricas**:

```{r}


# Crear cada gráfico por separado
sex_barras <- ggplot(data, aes(x = factor(sex))) +
  geom_bar(fill = "steelblue") +
  scale_x_discrete(labels = c("Mujer", "Hombre")) +
  labs(title = "Distribución por Sexo", x = "Sexo", y = "Frecuencia") +
  theme_minimal()

is_smoking_barras <- ggplot(data, aes(x = factor(is_smoking))) +
  geom_bar(fill = "salmon") +
  scale_x_discrete(labels = c("NO", "YES")) +
  labs(title = "Fumadores", x = "Fumador", y = "Frecuencia") +
  theme_minimal()

BPMeds_barras <- ggplot(data, aes(x = factor(BPMeds))) +
  geom_bar(fill = "lightgreen") +
  scale_x_discrete(labels = c("0", "1")) +
  labs(title = "Toma medicación para presión arterial", x = "BPMeds", y = "Frecuencia") +
  theme_minimal()

education_barras <- ggplot(data, aes(x = factor(education))) +
  geom_bar(fill = "orange") +
  scale_x_discrete(labels = c("Primaria", "Secundaria", "Bachillerato", "Universidad")) +
  labs(title = "Nivel educativo", x = "Educación", y = "Frecuencia") +
  theme_minimal()

sex_barras
is_smoking_barras
BPMeds_barras
education_barras


```

Queremos representar la cantidad de cada variable de carácter categórico: 

```{r}
# Seleccionamos solo las variables de interés
vars <- c("sex", "education", "is_smoking", "diabetes", "prevalentHyp")

# Convertimos todas a factor antes de pivotar
data_long <- data %>%
  mutate(across(all_of(vars), as.factor)) %>%
  select(all_of(vars)) %>%
  pivot_longer(cols = everything(), names_to = "variable", values_to = "valor") %>%
  group_by(variable, valor) %>%
  summarise(conteo = n(), .groups = "drop")

# Definimos los colores
colores <- c(
  "F" = "#F6BDC0",
  "M" = "#6BAED6",
  "Basico" = "#FED976",
  "Medio" = "#FD8D3C",
  "Tecnico" = "#31A354",
  "Universitario" = "#756BB1",
  "YES" = "#74C476",
  "NO" = "#E34A33",
  "1" = "#9ECAE1",
  "0" = "#FC9272"
)

grafico_cantidades <- ggplot(data = data_long) + 
  geom_bar(
    mapping = aes(x = variable, y = conteo, fill = valor),
    position = 'dodge', stat = 'identity', color = "black", width = 0.7
  ) +
  scale_y_continuous(expand = expansion(mult = c(0.01, 0.05))) +
  scale_fill_manual(values = colores, na.value = "grey80") +
  theme(
    plot.title = element_text(hjust = 0.5, margin = margin(0,0,10,0), size = 12, face = "bold"),
    axis.text.x = element_text(angle = 45, hjust = 1, margin = margin(0,0,10,0)),
    axis.text.y = element_text(margin = margin(0,0,0,10)),
    axis.title.x = element_text(margin = margin(10,0,0,0)),
    axis.title.y = element_text(margin = margin(0,10,0,0)),
    panel.grid.major = element_blank(),
    panel.grid.minor = element_blank(),
    panel.background = element_rect(colour = "black", size = 1),
    legend.title = element_blank()
  ) +
  xlab("Variables") + 
  ylab("Conteo") +
  ggtitle("Conteo de Categorías por Variable Relevante")
grafico_cantidades
```

Representamos también los porcentajes dentro de dichas variables, para poder ver las proporciones de forma más clara:

```{r}

# Seleccionamos las variables de interés
vars <- c("sex", "education", "is_smoking", "diabetes", "prevalentHyp")

# Preparamos los datos con conteos y porcentajes
data_long <- data %>%
  mutate(across(all_of(vars), as.factor)) %>%
  select(all_of(vars)) %>%
  pivot_longer(cols = everything(), names_to = "variable", values_to = "valor") %>%
  group_by(variable, valor) %>%
  summarise(conteo = n(), .groups = "drop") %>%
  group_by(variable) %>%
  mutate(porcentaje = conteo / sum(conteo))  # calculamos el porcentaje por variable

# Colores
colores <- c(
  "F" = "#F6BDC0",
  "M" = "#6BAED6",
  "Basico" = "#FED976",
  "Medio" = "#FD8D3C",
  "Tecnico" = "#31A354",
  "Universitario" = "#756BB1",
  "YES" = "#74C476",
  "NO" = "#E34A33",
  "1" = "#9ECAE1",
  "0" = "#FC9272"
)

# Gráfico de proporciones con etiquetas de porcentaje
grafico_proporciones <- ggplot(data_long, aes(x = 1, y = porcentaje, fill = valor)) +
  geom_bar(stat = "identity", color = "black", width = 0.3) +
  geom_text(aes(label = scales::percent(porcentaje, accuracy = 1)),
            position = position_stack(vjust = 0.5), size = 3) +  # etiqueta en medio del segmento
  scale_fill_manual(values = colores, na.value = "grey80") +
  scale_y_continuous(labels = percent, expand = expansion(mult = c(0.01, 0.02))) +
  facet_wrap(~ variable, nrow = 1, scales = "free_x") +
  theme_classic() +
  theme(
    axis.title = element_blank(),
    axis.text.x = element_blank(),
    axis.ticks = element_blank(),
    strip.background = element_rect(fill = "white", color = "black"),
    strip.text = element_text(face = "bold"),
    panel.grid = element_blank(),
    panel.background = element_rect(colour = "black", size = 1),
    legend.title = element_blank()
  ) +
  ggtitle("Proporciones por Variables Relevantes")

grafico_proporciones

```


Queremos representar la cantidad de cada variable: 


```{r}
# Seleccionamos solo las variables de interés
vars <- c("sex", "education", "is_smoking", "diabetes", "prevalentHyp")
data_long <- data %>%
  mutate(across(all_of(vars), as.factor)) %>%
  select(all_of(vars)) %>%
  pivot_longer(cols = everything(), names_to = "variable", values_to = "valor") %>%
  group_by(variable, valor) %>%
  summarise(conteo = n(), .groups = "drop") %>%
  mutate(variable_valor = interaction(variable, valor, sep = ": "))

# Definimos los colores personalizados
colores <- c(
  "F" = "#F6BDC0",
  "M" = "#6BAED6",
  "Basico" = "#FED976",
  "Medio" = "#FD8D3C",
  "Tecnico" = "#31A354",
  "Universitario" = "#756BB1",
  "YES" = "#74C476",
  "NO" = "#E34A33",
  "1" = "#9ECAE1",
  "0" = "#FC9272"
)

# Gráfico
grafico_cantidades <- ggplot(data_long, aes(x = variable, y = conteo, fill = valor)) +
  geom_bar(stat = "identity", position = position_dodge(width = 0.8), color = "black", width = 0.7) +
  geom_text(aes(label = conteo),
            position = position_dodge(width = 0.8),
            vjust = -0.3, size = 3) +
  scale_fill_manual(values = colores, na.value = "grey80") +
  scale_y_continuous(expand = expansion(mult = c(0, 0.05))) +
  theme_classic() +
  theme(
    plot.title = element_text(hjust = 0.5, margin = margin(0,0,10,0), size = 12, face = "bold"),
    axis.text.x = element_text(angle = 45, hjust = 1, margin = margin(0,0,10,0)),
    axis.text.y = element_text(margin = margin(0,0,0,10)),
    axis.title.x = element_text(margin = margin(10,0,0,0)),
    axis.title.y = element_text(margin = margin(0,10,0,0)),
    panel.grid.major = element_blank(),
    panel.grid.minor = element_blank(),
    panel.background = element_rect(colour = "black", size = 1),
    legend.title = element_blank()
  ) +
  xlab("Variable") +
  ylab("Conteo") +
  ggtitle("Conteo de Categorías por Variable Relevante")

grafico_cantidades
```

BOXPLOTS:

age vs TenYearCHD: ver si las personas con riesgo de enfermedad coronaria tienden a ser mayores.

totChol vs currentSmoker: analizar si los fumadores tienen niveles medios de colesterol más altos.

sysBP vs sex: observar si los hombres presentan presiones arteriales más altas que las mujeres.

glucose vs diabetes: validar que los diabéticos efectivamente tienen valores de glucosa más altos.

heartRate vs TenYearCHD: explorar si hay relación entre frecuencia cardíaca y riesgo de CHD.

totChol vs prevalentHyp: comparar colesterol entre personas con y sin hipertensión.

totChol vs TenYearCHD: comparar colesterol y riesgo de CHD.

Y HACER LOS #PLUS
```{r}
# --- Boxplot 1: age vs TenYearCHD
edad_TenYearCHD <- ggplot(data, aes(x = factor(TenYearCHD), y = age, fill = factor(TenYearCHD))) +
  geom_boxplot() +
  stat_boxplot(geom=  'errorbar') +
  scale_fill_manual(values = c("lightgreen", "tomato")) +
  labs(title = "Edad vs Riesgo de CHD", x = "Riesgo CHD", y = "Edad") +
  theme_classic() +
  theme(legend.position = "none")

print(edad_TenYearCHD)

```
El riesgo de enfermedad coronaria aumenta con la edad, observándose una mediana de edad superior en el grupo con CHD positivo.

```{r}
# --- Boxplot 2: totChol vs currentSmoker
totChol_is_smoking <- ggplot(data, aes(x = factor(is_smoking), y = totChol, fill = factor(is_smoking))) +
  geom_boxplot() +
  stat_boxplot(geom=  'errorbar') +
  scale_fill_manual(values = c("lightblue", "orange")) +
  labs(title = "Colesterol Total vs Fumador", x = "Fumador", y = "Colesterol Total") +
  theme_classic() +
  theme(legend.position = "none")

print(totChol_is_smoking)
```
El hábito de fumar no parece tener un efecto notable sobre los niveles de colesterol total en esta muestra. El tabaquismo típicamente reduce HDL y aumenta triglicéridos, pero como estamos realizando una comparación con el colesterol total puede no apreciarse tanta diferencia. Se presentan outliers con valores excesivamente altos en colesterol.

```{r}
# --- Boxplot 3: sysBP vs sex
sysBP_sex <- ggplot(data, aes(x = factor(sex), y = sysBP, fill = factor(sex))) +
  geom_boxplot() +
  stat_boxplot(geom=  'errorbar') +
  scale_fill_manual(values = c("pink", "lightblue")) +
  labs(title = "Presión Sistólica vs Sexo", x = "Sexo", y = "Presión Sistólica") +
  theme_classic() +
  theme(legend.position = "none")

print(sysBP_sex)
```


```{r}
# --- Boxplot 4: glucose vs diabetes
glucose_diabetes <- ggplot(data, aes(x = factor(diabetes), y = glucose, fill = factor(diabetes))) +
  geom_boxplot() +
  stat_boxplot(geom=  'errorbar') +
  scale_fill_manual(values = c("lightgreen", "tomato")) +
  labs(title = "Glucosa vs Diabetes", x = "Diabetes", y = "Glucosa") +
  theme_classic() +
  theme(legend.position = "none")

print(glucose_diabetes)
```


```{r}
# --- Boxplot 5: heartRate vs TenYearCHD
heartRate_TenYearCHD <- ggplot(data, aes(x = factor(TenYearCHD), y = heartRate, fill = factor(TenYearCHD))) +
  geom_boxplot() +
  stat_boxplot(geom=  'errorbar') +
  scale_fill_manual(values = c("lightgreen", "tomato")) +
  labs(title = "Frecuencia Cardíaca vs CHD", x = "Riesgo CHD", y = "Frecuencia Cardíaca") +
  theme_classic() +
  theme(legend.position = "none")

print(heartRate_TenYearCHD)
```


```{r}
# --- Boxplot 6: totChol vs prevalentHyp
totChol_prevalentHyp <- ggplot(data, aes(x = factor(prevalentHyp), y = totChol, fill = factor(prevalentHyp))) +
  geom_boxplot() +
  stat_boxplot(geom=  'errorbar') +
  scale_fill_manual(values = c("lightgreen", "orange")) +
  labs(title = "Colesterol vs Hipertensión", x = "Hipertensión", y = "Colesterol Total") +
  theme_classic() +
  theme(legend.position = "none")

print(totChol_prevalentHyp)
```


```{r}
# --- Boxplot 7: totChol vs TenYearCHD
totChol_TenYearCHD <- ggplot(data, aes(x = factor(TenYearCHD), y = totChol, fill = factor(TenYearCHD))) +
  geom_boxplot() +
  stat_boxplot(geom=  'errorbar') +
  scale_fill_manual(values = c("lightgreen", "tomato")) +
  labs(title = "Colesterol Total vs CHD", x = "Riesgo CHD", y = "Colesterol Total") +
  theme_classic() +
  theme(legend.position = "none")

print(totChol_TenYearCHD)
```


A partir de estos gráficos vamos a comprobar los outliers que interpretemos que pueden ser error de medición, sabiendo el rango de valores lógicos de cada variable.
 
 - Colesterol total: 400–500 mg/dL
 
 - Presión sistólica: >250 o <70
 
 - Glucosa: >300
 
 - Frecuencia cardíaca: <40 o >200
 
 - Índice de masa corporal: >60 o <15

```{r}

data <- data %>%
  filter(
    totChol >= 100 & totChol <= 500,  # Colesterol total
    sysBP >= 70 & sysBP <= 250,       # Presión sistólica
    glucose >= 50 & glucose <= 300,   # Glucosa
    heartRate >= 40 & heartRate <= 200, # Frecuencia cardíaca
    BMI >= 15 & BMI <= 60               # Índice de masa corporal
  )

```

A continuación vamos a analizar la relación entre patologías cardiovasculares asociadas a una serie de variables:

1)Analizar los casos cuya presión diastólica supere los 100 mmHg, lo cual es un indicativo de hipertensión:

```{r}
ggplot(data, aes(y = diaBP)) +
  geom_boxplot(fill = "lightblue", color = "darkblue") +
  stat_boxplot(geom=  'errorbar') +
  labs(title = "Distribución de la presión diastólica",
       y = "Presión diastólica (mmHg)") +
  theme_minimal()

# Casos con presión diastólica >100
data %>% 
  filter(diaBP > 100) %>%
  summarise(casos_hipertension_diastolica = n(),
            porcentaje = n()/nrow(data)*100)

```
La mediana se encuentra cerca de 80-85 mmHg, lo cual indica que la mayoría de pacientes presentan una presión diastólica normal. No obstante, se puede apreciar como hay puntos por encima de los 100 mmHg, que son casos de presión diastólica anormalmente alta.

La tabla muestra que el número total de casos de pacientes con la presión diastólica por encima de los 100 mmHg es de 230, es decir, el 7.85% del total de pacientes. 


```{r}

# 2 Presión sistólica (sysBP): analizar valores elevados (hipertensión sistólica)
ggplot(data, aes(y = sysBP)) +
  geom_boxplot(fill = "orange", color = "darkorange") +
  stat_boxplot(geom=  'errorbar') +
  labs(title = "Distribución de la presión sistólica",
       y = "Presión sistólica (mmHg)") +
  theme_minimal()

# Casos con sysBP >140 mmHg
data %>%
  filter(sysBP > 140) %>%
  summarise(casos_hipertension_sistolica = n(),
            porcentaje = n()/nrow(data)*100)
```
En este caso, la mediana se encuentra cerca de 120-130 mmHg, lo cual indica que la mayoría de pacientes presentan una presión sistólica normal. No obstante, se puede apreciar como hay puntos por encima de los 140-160 mmHg, que son casos de presión sistólica anormalmente alta.

La tabla muestra que el número total de casos de pacientes con la presión sistólica por encima de los 140-160 mmHg es de 857, es decir, el 29.27% del total de pacientes. 


```{r}
# 2️⃣ Glucosa: analizar la cola larga de valores altos >150-200 mg/dL (hiperglucemia/diabetes)
ggplot(data, aes(y = glucose)) +
  geom_boxplot(fill = "lightgreen", color = "darkgreen") +
  stat_boxplot(geom=  'errorbar') +
  labs(title = "Distribución de glucosa en sangre",
       y = "Glucosa (mg/dL)") +
  theme_minimal()

# Casos con glucosa >150 mg/dL
data %>%
  filter(glucose > 150) %>%
  summarise(casos_altos_glucosa = n(),
            porcentaje = n()/nrow(data)*100)

```


```{r}
# 3️⃣ Frecuencia cardíaca (heartRate): analizar valores >100 bpm (taquicardia)
ggplot(data, aes(y = heartRate)) +
  geom_boxplot(fill = "lightpink", color = "red") +
  stat_boxplot(geom=  'errorbar') +  
  labs(title = "Distribución de la frecuencia cardíaca",
       y = "Frecuencia cardíaca (latidos por minuto)") +
  theme_minimal()

# Casos con heartRate >100 bpm
data %>%
  filter(heartRate > 100) %>%
  summarise(casos_taquicardia = n(),
            porcentaje = n()/nrow(data)*100)

```


```{r}
```


```{r}
# 5️⃣ Colesterol total (totChol): analizar casos extremos >300 mg/dL (hipercolesterolemia)
ggplot(data, aes(y = totChol)) +
  geom_boxplot(fill = "lightyellow", color = "goldenrod") +
  stat_boxplot(geom=  'errorbar') +
  labs(title = "Distribución del colesterol total",
       y = "Colesterol total (mg/dL)") +
  theme_minimal()

# Casos con totChol >300 mg/dL
data %>%
  filter(totChol > 300) %>%
  summarise(casos_hipercolesterolemia = n(),
            porcentaje = n()/nrow(data)*100)
```

ANÁLISIS DE CORRELACIONES 



```{r}

# Calcular correlaciones
corr_matrix <- cor(data %>% dplyr::select_if(is.numeric), use = "complete.obs")

# Visualizar
corrplot(corr_matrix, method = "color", type = "upper",
         tl.col = "black", tl.srt = 45, addCoef.col = "black",
         col = colorRampPalette(c("blue", "white", "red"))(200),
         title = "Matriz de correlación", mar = c(0,0,1,0))

```


```{r}
mediaEdad <- mean(data$age) #media de la edad de los pacientes estudiados
mediaEdad
```

