---
title: "TRABAJO DATA SCIENCE"
author: 
  - "Lucía Dávalos, María Cañal"
subtitle: "ANÁLISIS ESTADÍSTICO PARA LA PREDICCIÓN DE ENFERMEDADES CARDIOVASCULARES"
output:
  html_document:
      toc: true          # tabla de contenidos
---

## INTRODUCCIÓN

Las enfermedades cardiovasculares representan una de las principales causas de mortalidad a nivel mundial. Según la Organización Mundial de la Salud (OMS), más de 12 millones de personas fallecen cada año a causa de patologías del corazón. Comprender los factores de riesgo asociados a este tipo de enfermedades es fundamental para mejorar la prevención y la salud pública.

El objetivo de este proyecto es realizar un análisis estadístico y exploratorio de distintos factores relacionados con la salud cardiovascular. Se pretende observar cómo una serie de variables pueden estar asociadas al riesgo de desarrollar una enfermedad coronaria a diez años. Para ello, se buscará identificar patrones relevantes, correlaciones significativas y posibles diferencias entre grupos de la población.

## OBTENCIÓN Y EXPLICACIÓN DEL SET DE DATOS

El conjunto de datos utilizado procede de la plataforma **Kaggle** y está basado en el reconocido **Framingham Heart Study**, un estudio realizado en la ciudad de Framingham, Massachusetts (EE. UU.).

El dataset incluye información de **3.390 individuos**, con variables que abarcan aspectos **demográficos, de comportamiento y médicos**, tales como edad, sexo, nivel de colesterol, presión arterial, hábito tabáquico, diabetes, índice de masa corporal o frecuencia cardíaca, entre otros. La variable `TenYearCHD` indica si un individuo presenta o no riesgo de sufrir una enfermedad coronaria en los próximos diez años.

El análisis se centrará en explorar la distribución de las variables, estudiar sus relaciones y contrastar hipótesis sobre posibles diferencias entre grupos, aplicando técnicas como la estadística inferencial, análisis de correlaciones, regresión lineal, análisis de componentes principales (PCA) y visualización de datos. La idea es lograr comprender la estructura del conjunto de datos y extraer conclusiones estadísticas sobre los factores de riesgo asociados a la salud cardiovascular.

## METODOLOGÍA

Se buscará obtener estadísticas descriptivas y combinadas que permitan identificar patrones y relaciones entre las variables. Se comenzará con la **importación de los datos** y su **preparación**, realizando limpieza de valores faltantes, corrección de posibles errores y normalización de las variables cuando sea necesario.

A continuación, se realizará una **exploración estadística y visual** para comprender la distribución de las variables, su dispersión y posibles asociaciones. Esto vendrá acompañado de una gran variedad de gráficos para entender mejor el comportamiento de los datos.

Se aplicarán también **técnicas de contraste de hipótesis** y pruebas estadísticas para identificar diferencias significativas entre grupos, por ejemplo, comparando hombres y mujeres, fumadores y no fumadores, o distintos rangos de edad. Además, se llevará a cabo un **Análisis de Componentes Principales (PCA)** para estudiar patrones globales y posibles agrupamientos dentro del conjunto de datos.

El trabajo se organizará en dos volúmenes principales:

**VOLUMEN 1: Análisis Exploratorio y Estadístico**  
1. Importar librerías y datos  
2. Limpieza y preparación de datos  
3. Visualización descriptiva de variables  
4. Análisis de correlaciones  
5. Contraste de hipótesis para identificar diferencias significativas  
6. Análisis de Componentes Principales (PCA)  
   - Varianza explicada  
   - Componentes principales  

**VOLUMEN 2: Análisis Multivariante y Combinación de Variables**  
1. Creación de tablas combinadas y resúmenes estadísticos por grupos  
2. Análisis de relaciones entre variables cualitativas y cuantitativas  
3. Visualización de patrones y agrupamientos detectados  
4. Interpretación de resultados y conclusiones estadísticas

El propósito de esta metodología es obtener una comprensión completa de los factores de riesgo cardiovascular, explorando cómo se relacionan las distintas variables entre sí y detectando patrones que puedan ser relevantes para la investigación epidemiológica y la salud pública.


## DATOS

El conjunto de datos contiene información de 3.390 personas y un total de 15 variables. Cada una de ellas representa un posible factor de riesgo cardiovascular. A continuación, se describen brevemente las principales variables incluidas:

**sex:** variable binaria que indica el sexo del individuo (1 = hombre, 0 = mujer).  
**age:** edad del participante en años.  
**education:** nivel educativo alcanzado.  
**currentSmoker:** indica si el individuo fuma actualmente (1 = sí, 0 = no).  
**cigsPerDay:** número medio de cigarrillos fumados por día.  
**BPMeds:** indica si la persona toma medicación para la presión arterial.  
**prevalentStroke:** indica si el participante ha sufrido un ictus previo.  
**prevalentHyp:** indica si el participante presenta hipertensión diagnosticada.  
**diabetes:** indica si el participante padece diabetes.  
**totChol:** nivel total de colesterol en mg/dL.  
**sysBP:** presión arterial sistólica.  
**diaBP:** presión arterial diastólica.  
**BMI:** índice de masa corporal.  
**heartRate:** frecuencia cardíaca en reposo.  
**glucose:** nivel de glucosa en sangre.  
**TenYearCHD:** variable objetivo que indica si el participante desarrollará o no enfermedad coronaria en los próximos 10 años (1 = sí, 0 = no).

Este conjunto de variables permitirá realizar un análisis completo de los factores que pueden influir en la salud cardiovascular, combinando información médica y hábitos de vida. El estudio se centrará en examinar las relaciones entre estas variables y en detectar patrones o asociaciones que aporten información sobre el riesgo de enfermedad cardíaca en la población analizada.


# VOLUMEN 1: Análisis exploratorio y estadístico
## 1. Importar librerías y datos
```{r libraries,warning=FALSE,message=FALSE}
library(ggplot2)
library(viridis)
library(ggrepel)
library(dplyr)
library(tm)
library(textstem)
library(nycflights13)
library(pwr)
library(tidyr)
library(stringr)
library(tidyverse)
library(purrr)
library(tibble)
library(jsonlite)
library(data.table)
library(scales)
library(corrplot)


```

Adquirimos los datos del csv:
```{r}
data <- read.csv('./data/train.csv', header = T, sep = ',', stringsAsFactors = F) #Este será nuestro archivo de datos

head(data) #Mostramos las seis primeras filas de datos para conocer mejor la estructura
```

## 2. Limpieza y preparación de datos  
Para poder realizar cálculos con nuestros datos, comprobaremos si existe algún id duplicado y eliminaremos también los pacientes que tengan algún valor nulo o de tipo 'NA'.
```{r}
data <- unique(data) #Para que no haya datos duplicados

data[data==''] <- NA #reemplazamos las celdas vacías por NA
data <- na.omit(data) #eliminamos todos los pacientes que incluyan valores de tipo NA
dim(data) #comprobamos que el numero de filas se ha visto reducido, en este caso a 2927 pacientes
```
Comprobamos la clase de datos de cada columna para saber cómo tratarlos
```{r}
str(data)
```
Observamos que en la columna 'education', los valores son:

- 1:
- 2:
- 3: 
- 4:

Factorizamos y cambiamos el nombre de los valores de 'education' para aportarles más sentido
```{r}
data$education <- factor(data$education,
                         levels=c(1,2,3,4),
                         labels=c("Basico", "Medio", "Tecnico", "Universitario")
)

#Cambiamos el valor de las variables 1 y 0 por YES y NO, para mayor comprensión e interpretación de los resultados obtenidos en las gráficas
data$diabetes <- factor(data$diabetes,
                        levels = c(0, 1),
                        labels = c("NO", "YES"))


data$prevalentStroke <- factor(data$prevalentStroke,
                            levels = c(0, 1),
                            labels = c("NO", "YES"))

data$prevalentHyp <- factor(data$prevalentHyp,
                            levels = c(0, 1),
                            labels = c("NO", "YES"))


data$TenYearCHD <- factor(data$TenYearCHD,
                            levels = c(0, 1),
                            labels = c("NO", "YES"))



class(data$education) #Comprobamos que ahora la columa education es de tipo factor
```

Antes de aplicar los análisis estadísticos, es importante realizar una depuración de los datos para eliminar posibles errores de medición.  
Este paso busca garantizar la validez y consistencia de los análisis posteriores, evitando que valores imposibles distorsionen los resultados.
Los valores fisiológicos coherentes para las variables numéricas son los siguientes:

 - Colesterol total: 400–500 mg/dL
 
 - Presión sistólica: >250 o <70
 
 - Glucosa: >300
 
 - Frecuencia cardíaca: <40 o >200
 
 - Índice de masa corporal: >60 o <15
 
En primer lugar, analizamos en número de valores de cada variable que se encuentra fuera de los rangos deseados:
 
```{r}
n_original <- nrow(data) #Guardamos el número original de filas antes de depurar datos

#Detectar cuántos valores quedan fuera de rango en cada variable que queremos filtrar
outliers_summary <- data.frame(
  Variable = c("totChol", "sysBP", "glucose", "heartRate", "BMI"),
  Registros_Fuera_Rango = c(
    sum(data$totChol < 100 | data$totChol > 500, na.rm = TRUE),
    sum(data$sysBP < 70 | data$sysBP > 250, na.rm = TRUE),
    sum(data$glucose < 50 | data$glucose > 300, na.rm = TRUE),
    sum(data$heartRate < 40 | data$heartRate > 200, na.rm = TRUE),
    sum(data$BMI < 15 | data$BMI > 60, na.rm = TRUE)
  )
)

print(outliers_summary)
```

En segundo lugar, aplicamos el filtrado deseado a nuestro conjunto de datos, y posteriormente obtenemos la diferencia del número de registros tras la depuración:
```{r}
#Aplicamos el filtrado con los rangos fisiológicamente válidos
data <- data %>%
  filter(
    totChol >= 100 & totChol <= 500,  # Colesterol total
    sysBP >= 70 & sysBP <= 250,       # Presión sistólica
    glucose >= 50 & glucose <= 300,   # Glucosa
    heartRate >= 40 & heartRate <= 200, # Frecuencia cardíaca
    BMI >= 15 & BMI <= 60               # Índice de masa corporal
  )

#Calculamos la diferencia de registros
n_final <- nrow(data)
n_eliminados <- n_original - n_final

cat("Número de registros originales:", n_original, "\nNúmero de registros tras limpieza:", n_final, "\nTotal de registros eliminados:", n_eliminados, "\n\n")
```
## 3. Visualización descriptiva de variables 
Se llevará a cabo un análisis visual preliminar para comprender mejor el comportamiento de las variables y observar posibles relaciones o diferencias antes de proceder con los análisis estadísticos.

Comenzamos realizando varios histogramas con sus densidades de variables de carácter contínuo:
```{r}
#Variables continuas a analizar:
vars_cont <- c("age", "BMI", "totChol", "glucose", "sysBP", "diaBP", "heartRate")

cardio_long <- data %>% #Convertimos a formato largo para poder representar mejor los datos
  select(all_of(vars_cont)) %>%
  pivot_longer(cols = everything(), names_to = "variable", values_to = "valor")

#Generamos un histograma que muestre la distribución de cada variable analizada
ggplot(cardio_long, aes(x = valor, fill = variable)) +
  geom_histogram(aes(y = ..density..), bins = 30, alpha = 0.6, color = "black") +
  geom_density(alpha = 0.2) +
  facet_wrap(~variable, scales = "free", ncol = 3) + #Separamos individualmente
  theme_minimal() +
  labs(title = "Distribución de variables continuas del dataset",
       x = "Valor", y = "Densidad") +
  theme(plot.title = element_text(hjust = 0.5))
```

### CONCLUSIONES:

**Edad**: podemos observar que la mayoría de las personas están entre los 40-60 años, dato que se puede confirmar en su respectiva gráfica. Hay, por lo tanto, un predominio de gente adulta de mediana edad.

**BMI**: en la campana de Gauss se aprecia una forma aproximadamente normal centrada en 25-30, lo cual corresponde a un perso normal o sobrepeso leve.

**Presión diastólica (diaBP)**: sigue una distribución bastante simétrica, centrada cerca de 80-85 mmHg. Corresponde a un valor normal. #PLUS: ANALIZAR CON BOXPLOT CASOS POR ENCIMA DE 100 (HIPERTENSION)

**Glucosa**: distribución altamente asimétrica a la derecha, con sesgo positivo. La mayoría de valores se encuentra entre los 80-100 mg/dL. #PLUS: ANALIZAR CON BOXPLOT COLA LARGA DE VALORES ALTOS >150-200 (HIPERGLUCEMIA/DIABETES)

**Frecuencia cardíaca (heartRate)**: valores centrados en torno a los 70-80 latidos por minuto, con una ligera cola hacia la derecha. Patrón típico en adultos sanos. #PLUS: ANALIZAR CON BOXPLOT >100 TAQUICARDIA

**Presión sistólica (sysBP)**: distribución asimétrica hacia la derecha, con la mayoría entre los 120-150 mmHg. Los valores llegan hasta aproximadamente los 250 mmHg. #PLUS: ANALIZAR CON BOXPLOT PRESION ARTERIAL ELEVADA (HIPERTENSION SISTOLICA)

**Colesterol total (totChol)**: dsitribución con forma de campana, centrada en torno a los 220 mg/dL, con una cola a la derecha. Indica que muchas personas tienen un colesterol ligeramente alto, ya que el valor normal de colesterol es de <200 mg/dL. #PLUS: ANALIZAR CON BOXPLOT CASOS EXTREMOS >300 HIPERCOLESTEROLEMIA


A continuación, realizamos varios gráficos de barras de variables de **carácter categóricas**:

```{r}


# Crear cada gráfico por separado
sex_barras <- ggplot(data, aes(x = factor(sex))) +
  geom_bar(fill = "steelblue") +
  scale_x_discrete(labels = c("Mujer", "Hombre")) +
  labs(title = "Distribución por Sexo", x = "Sexo", y = "Frecuencia") +
  theme_minimal()

is_smoking_barras <- ggplot(data, aes(x = factor(is_smoking))) +
  geom_bar(fill = "salmon") +
  scale_x_discrete(labels = c("NO", "YES")) +
  labs(title = "Fumadores", x = "Fumador", y = "Frecuencia") +
  theme_minimal()

BPMeds_barras <- ggplot(data, aes(x = factor(BPMeds))) +
  geom_bar(fill = "lightgreen") +
  scale_x_discrete(labels = c("0", "1")) +
  labs(title = "Toma medicación para presión arterial", x = "BPMeds", y = "Frecuencia") +
  theme_minimal()

education_barras <- ggplot(data, aes(x = factor(education))) +
  geom_bar(fill = "orange") +
  scale_x_discrete(labels = c("Primaria", "Secundaria", "Bachillerato", "Universidad")) +
  labs(title = "Nivel educativo", x = "Educación", y = "Frecuencia") +
  theme_minimal()

sex_barras
is_smoking_barras
BPMeds_barras
education_barras


```

Queremos representar la cantidad de cada variable de carácter categórico: 

```{r}
# Seleccionamos solo las variables de interés
vars <- c("sex", "education", "is_smoking", "diabetes", "prevalentHyp")

# Convertimos todas a factor antes de pivotar
data_long <- data %>%
  mutate(across(all_of(vars), as.factor)) %>%
  select(all_of(vars)) %>%
  pivot_longer(cols = everything(), names_to = "variable", values_to = "valor") %>%
  group_by(variable, valor) %>%
  summarise(conteo = n(), .groups = "drop")

# Definimos los colores
colores <- c(
  "F" = "#F6BDC0",
  "M" = "#6BAED6",
  "Basico" = "#FED976",
  "Medio" = "#FD8D3C",
  "Tecnico" = "#31A354",
  "Universitario" = "#756BB1",
  "YES" = "#74C476",
  "NO" = "#E34A33",
  "1" = "#9ECAE1",
  "0" = "#FC9272"
)

grafico_cantidades <- ggplot(data = data_long) + 
  geom_bar(
    mapping = aes(x = variable, y = conteo, fill = valor),
    position = 'dodge', stat = 'identity', color = "black", width = 0.7
  ) +
  scale_y_continuous(expand = expansion(mult = c(0.01, 0.05))) +
  scale_fill_manual(values = colores, na.value = "grey80") +
  theme(
    plot.title = element_text(hjust = 0.5, margin = margin(0,0,10,0), size = 12, face = "bold"),
    axis.text.x = element_text(angle = 45, hjust = 1, margin = margin(0,0,10,0)),
    axis.text.y = element_text(margin = margin(0,0,0,10)),
    axis.title.x = element_text(margin = margin(10,0,0,0)),
    axis.title.y = element_text(margin = margin(0,10,0,0)),
    panel.grid.major = element_blank(),
    panel.grid.minor = element_blank(),
    panel.background = element_rect(colour = "black", size = 1),
    legend.title = element_blank()
  ) +
  xlab("Variables") + 
  ylab("Conteo") +
  ggtitle("Conteo de Categorías por Variable Relevante")
grafico_cantidades
```

Representamos también los porcentajes dentro de dichas variables, para poder ver las proporciones de forma más clara:

```{r}

# Seleccionamos las variables de interés
vars <- c("sex", "education", "is_smoking", "diabetes", "prevalentHyp")

# Preparamos los datos con conteos y porcentajes
data_long <- data %>%
  mutate(across(all_of(vars), as.factor)) %>%
  select(all_of(vars)) %>%
  pivot_longer(cols = everything(), names_to = "variable", values_to = "valor") %>%
  group_by(variable, valor) %>%
  summarise(conteo = n(), .groups = "drop") %>%
  group_by(variable) %>%
  mutate(porcentaje = conteo / sum(conteo))  # calculamos el porcentaje por variable

# Colores
colores <- c(
  "F" = "#F6BDC0",
  "M" = "#6BAED6",
  "Basico" = "#FED976",
  "Medio" = "#FD8D3C",
  "Tecnico" = "#31A354",
  "Universitario" = "#756BB1",
  "YES" = "#74C476",
  "NO" = "#E34A33",
  "1" = "#9ECAE1",
  "0" = "#FC9272"
)

# Gráfico de proporciones con etiquetas de porcentaje
grafico_proporciones <- ggplot(data_long, aes(x = 1, y = porcentaje, fill = valor)) +
  geom_bar(stat = "identity", color = "black", width = 0.3) +
  geom_text(aes(label = scales::percent(porcentaje, accuracy = 1)),
            position = position_stack(vjust = 0.5), size = 3) +  # etiqueta en medio del segmento
  scale_fill_manual(values = colores, na.value = "grey80") +
  scale_y_continuous(labels = percent, expand = expansion(mult = c(0.01, 0.02))) +
  facet_wrap(~ variable, nrow = 1, scales = "free_x") +
  theme_classic() +
  theme(
    axis.title = element_blank(),
    axis.text.x = element_blank(),
    axis.ticks = element_blank(),
    strip.background = element_rect(fill = "white", color = "black"),
    strip.text = element_text(face = "bold"),
    panel.grid = element_blank(),
    panel.background = element_rect(colour = "black", size = 1),
    legend.title = element_blank()
  ) +
  ggtitle("Proporciones por Variables Relevantes")

grafico_proporciones

```


Queremos representar la cantidad de cada variable: 


```{r}
# Seleccionamos solo las variables de interés
vars <- c("sex", "education", "is_smoking", "diabetes", "prevalentHyp")
data_long <- data %>%
  mutate(across(all_of(vars), as.factor)) %>%
  select(all_of(vars)) %>%
  pivot_longer(cols = everything(), names_to = "variable", values_to = "valor") %>%
  group_by(variable, valor) %>%
  summarise(conteo = n(), .groups = "drop") %>%
  mutate(variable_valor = interaction(variable, valor, sep = ": "))

# Definimos los colores personalizados
colores <- c(
  "F" = "#F6BDC0",
  "M" = "#6BAED6",
  "Basico" = "#FED976",
  "Medio" = "#FD8D3C",
  "Tecnico" = "#31A354",
  "Universitario" = "#756BB1",
  "YES" = "#74C476",
  "NO" = "#E34A33",
  "1" = "#9ECAE1",
  "0" = "#FC9272"
)

# Gráfico
grafico_cantidades <- ggplot(data_long, aes(x = variable, y = conteo, fill = valor)) +
  geom_bar(stat = "identity", position = position_dodge(width = 0.8), color = "black", width = 0.7) +
  geom_text(aes(label = conteo),
            position = position_dodge(width = 0.8),
            vjust = -0.3, size = 3) +
  scale_fill_manual(values = colores, na.value = "grey80") +
  scale_y_continuous(expand = expansion(mult = c(0, 0.05))) +
  theme_classic() +
  theme(
    plot.title = element_text(hjust = 0.5, margin = margin(0,0,10,0), size = 12, face = "bold"),
    axis.text.x = element_text(angle = 45, hjust = 1, margin = margin(0,0,10,0)),
    axis.text.y = element_text(margin = margin(0,0,0,10)),
    axis.title.x = element_text(margin = margin(10,0,0,0)),
    axis.title.y = element_text(margin = margin(0,10,0,0)),
    panel.grid.major = element_blank(),
    panel.grid.minor = element_blank(),
    panel.background = element_rect(colour = "black", size = 1),
    legend.title = element_blank()
  ) +
  xlab("Variable") +
  ylab("Conteo") +
  ggtitle("Conteo de Categorías por Variable Relevante")

grafico_cantidades
```



A partir de estos gráficos vamos a comprobar los outliers que interpretemos que pueden ser error de medición, sabiendo el rango de valores lógicos de cada variable.
 
 - Colesterol total: 400–500 mg/dL
 
 - Presión sistólica: >250 o <70
 
 - Glucosa: >300
 
 - Frecuencia cardíaca: <40 o >200
 
 - Índice de masa corporal: >60 o <15

```{r}

data <- data %>%
  filter(
    totChol >= 100 & totChol <= 500,  # Colesterol total
    sysBP >= 70 & sysBP <= 250,       # Presión sistólica
    glucose >= 50 & glucose <= 300,   # Glucosa
    heartRate >= 40 & heartRate <= 200, # Frecuencia cardíaca
    BMI >= 15 & BMI <= 60               # Índice de masa corporal
  )

```

A continuación vamos a analizar la relación entre patologías cardiovasculares asociadas a una serie de variables:

1)Analizar los casos cuya presión diastólica supere los 100 mmHg, lo cual es un indicativo de hipertensión:

```{r}
ggplot(data, aes(y = diaBP)) +
  geom_boxplot(fill = "lightblue", color = "darkblue") +
  stat_boxplot(geom=  'errorbar') +
  labs(title = "Distribución de la presión diastólica",
       y = "Presión diastólica (mmHg)") +
  theme_minimal()

# Casos con presión diastólica >100
data %>% 
  filter(diaBP > 100) %>%
  summarise(casos_hipertension_diastolica = n(),
            porcentaje = n()/nrow(data)*100)

```
La mediana se encuentra cerca de 80-85 mmHg, lo cual indica que la mayoría de pacientes presentan una presión diastólica normal. No obstante, se puede apreciar como hay puntos por encima de los 100 mmHg, que son casos de presión diastólica anormalmente alta.

La tabla muestra que el número total de casos de pacientes con la presión diastólica por encima de los 100 mmHg es de 230, es decir, el 7.85% del total de pacientes. 


```{r}

# 2 Presión sistólica (sysBP): analizar valores elevados (hipertensión sistólica)
ggplot(data, aes(y = sysBP)) +
  geom_boxplot(fill = "orange", color = "darkorange") +
  stat_boxplot(geom=  'errorbar') +
  labs(title = "Distribución de la presión sistólica",
       y = "Presión sistólica (mmHg)") +
  theme_minimal()

# Casos con sysBP >140 mmHg
data %>%
  filter(sysBP > 140) %>%
  summarise(casos_hipertension_sistolica = n(),
            porcentaje = n()/nrow(data)*100)
```
En este caso, la mediana se encuentra cerca de 120-130 mmHg, lo cual indica que la mayoría de pacientes presentan una presión sistólica normal. No obstante, se puede apreciar como hay puntos por encima de los 140-160 mmHg, que son casos de presión sistólica anormalmente alta.

La tabla muestra que el número total de casos de pacientes con la presión sistólica por encima de los 140-160 mmHg es de 857, es decir, el 29.27% del total de pacientes. 


```{r}
# 2️⃣ Glucosa: analizar la cola larga de valores altos >150-200 mg/dL (hiperglucemia/diabetes)
ggplot(data, aes(y = glucose)) +
  geom_boxplot(fill = "lightgreen", color = "darkgreen") +
  stat_boxplot(geom=  'errorbar') +
  labs(title = "Distribución de glucosa en sangre",
       y = "Glucosa (mg/dL)") +
  theme_minimal()

# Casos con glucosa >150 mg/dL
data %>%
  filter(glucose > 150) %>%
  summarise(casos_altos_glucosa = n(),
            porcentaje = n()/nrow(data)*100)

```


```{r}
# 3️⃣ Frecuencia cardíaca (heartRate): analizar valores >100 bpm (taquicardia)
ggplot(data, aes(y = heartRate)) +
  geom_boxplot(fill = "lightpink", color = "red") +
  stat_boxplot(geom=  'errorbar') +  
  labs(title = "Distribución de la frecuencia cardíaca",
       y = "Frecuencia cardíaca (latidos por minuto)") +
  theme_minimal()

# Casos con heartRate >100 bpm
data %>%
  filter(heartRate > 100) %>%
  summarise(casos_taquicardia = n(),
            porcentaje = n()/nrow(data)*100)

```


```{r}
# 5️⃣ Colesterol total (totChol): analizar casos extremos >300 mg/dL (hipercolesterolemia)
ggplot(data, aes(y = totChol)) +
  geom_boxplot(fill = "lightyellow", color = "goldenrod") +
  stat_boxplot(geom=  'errorbar') +
  labs(title = "Distribución del colesterol total",
       y = "Colesterol total (mg/dL)") +
  theme_minimal()

# Casos con totChol >300 mg/dL
data %>%
  filter(totChol > 300) %>%
  summarise(casos_hipercolesterolemia = n(),
            porcentaje = n()/nrow(data)*100)
```
## EJERCICIO 1: TEST DE FISHER
En este ejercicio analizaremos la asociación entre los cuatro posibles factores de riesgo cardiovascular (tabaquismo, accidente cerebrovascular previo, hipertensión y diabetes) y el desarrollo de enfermedad coronaria en 10 años. Generando tablas de contingencia y evaluando la significancia estadística mediante el test de Fisher podremos comprobar si existe o no dicha relación.

### CÓDIGO DE ANÁLISIS CON CREACIÓN DE TABLAS DE CONTINGENCIA
```{r}
#Factores de riesgo que queremos analizar
factores <- c("is_smoking", "prevalentStroke", "prevalentHyp", "diabetes")

#Mostramos una tabla de contingencia para cada variable incluida en factores
tablas <- lapply(factores, function(var) {
  cat("\n\n### Tabla de contingencia:", var, "\n")
  
  tabla <- matrix(0, nrow = 2, ncol = 2)
  rownames(tabla) <- c("Sin factor", "Con factor")
  colnames(tabla) <- c("Sin CHD", "Con CHD")
  
  idx_chd <- which(data$TenYearCHD == "YES")
  
  tabla[1, 1] <- sum(data[-idx_chd, var] == "NO")   # Sin factor, Sin CHD
  tabla[2, 1] <- sum(data[-idx_chd, var] == "YES")  # Con factor, Sin CHD
  tabla[1, 2] <- sum(data[idx_chd, var] == "NO")    # Sin factor, Con CHD
  tabla[2, 2] <- sum(data[idx_chd, var] == "YES")   # Con factor, Con CHD
  
  print(tabla)
  return(tabla)
})
names(tablas) <- factores #Para poder acceder a ellas con más comodidad
```
De estas las tablas de contingencia podemos sacar las siguientes conclusiones:

1) is_smoking:
  - Sin fumar: 203/1471 = 13.8% tienen CHD.
  - Con fumar: 233/1438 = 16.2% tienen CHD.

Presenta una asociación moderada con CDH, ya que apenas hay diferencias entre si fumar o no fumar afecta l riesgo de padecer alguna enfermedad cardiovascular en 10 años.
  
2) prevalentStroke:
  - sin stroke: 429/2891 = 14.8% tienen CHD.
  - con stroke: 7/18 = 38.9% tienen CHD.
  
Esto indica que el hecho de haber sufrido un accidente cerebrovascular previo hace que las probabilidades de tener un CHD sean mucho mayores a la de las personas sin antecedentes de stroke. Esta variable es por lo tanto un factor de riesgo coronario importante.

3) prevalentHyp:
  - Sin hipertensión: 221/1999 = 11.1% tienen CHD.
  - Con hipertensión: 215/910 = 23.6% tienen CHD.
  
En este caso existe también una fuerte asociación entre tener hipertensión y sufrir algun tipo de riesgo cardiovascular.

4) diabetes:
  - Sin diabetes: 413/2839 = 14.5% tienen CHD.
  - Con diabetes: 23/70 = 32.9% tienen CHD.
  
También podemos apreciar que el hecho de sufrir diabetes es un factor de riesgo al presentar una mayor proporción de casos con CHD.

Sin embargo, a pesar de estas conclusiones que se obtienen a raíz de las tablas de contingencia, no sabemos aún con certeza si estos datos presentan significancia estadística. Pueden no ser fiables y llevarnos a estimaciones erróneas.
Es importante fundamentar y razonar estadísticamente si los datos obtenidos son consistentes. Por ello, vamos a realizar un **test de Fisher** independiente para cada tabla obtenida. De esta forma podremos determinar si realmente existe alguna asociación entre cada factor de riesgo (tabaquismo, antecedentes de stroke, hipertensión y diabetes) frente a la posibilidad de desarrollar una enfermedad coronaria en los próximos 10 años (`TenYearCHD`).

Las hipótesis estadísticas para este test son las siguientes:

  -**Hipótesis nula (H₀):** el factor no influye en el riesgo de enfermedad coronaria.  
  -**Hipótesis alternativa (H₁):** el factor aumenta la probabilidad de padecer enfermedad coronaria (TenYearCHD = 'YES').
  
### CONTROL DE FALSOS POSITIVOS
Para controlar la tasa de falsos positivos, se va a aplicar un ajuste de los valores *p* mediante el método de *False Discovery Rate (FDR)*, con <5% de falsos positivos.

```{r}
#Función para calcular el p-value del test de Fisher para cada factor
fisher_test_CHD <- function(data, variable){
  
  tabla <- table(data[[variable]], data$TenYearCHD) #Creamos la tabla de contingencia
  
  test <- fisher.test(tabla, alternative = "greater") #Greater para saber si aumenta el riesgo de CHD

  return(test$p.value)
}

pvalues <- sapply(factores, fisher_test_CHD, data = data) #Calculamos el p-values para cada factor

pvalues_ajustados <- p.adjust(pvalues, method = "fdr") #Ajustamos los p-values con el metodo fdr

odds_ratios <- sapply(factores, function(var){ #Calcular Odds Ratio para cada factor
  tabla <- table(data[[var]], data$TenYearCHD)
  fisher.test(tabla)$estimate
})

resultados_fdr <- data.frame(
  P_Value = round(pvalues, 5),
  P_Value_Ajustado = round(pvalues_ajustados, 5),
  Odds_Ratio = round(odds_ratios, 2),
  Significativo = ifelse(pvalues_ajustados < 0.05, "Sí", "No") #<5% de falsos positivos
)

print(resultados_fdr)
```
**INTERPRETACIÓN RESULTADOS:**
Con un nivel de significancia α = 0.05:
1. is_smoking (p-valor = 0.0389): se rechaza H₀. Hay evidencia estadística suficiente de asociación entre tabaquismo y CHD.

Odds ratio = 1.21 indica un riesgo de un 21% más de probabilidades de desarrollar CHD en comparación con los no fumadores.

2. prevalentStroke (p-valor = 0.01152): se rechaza H₀. Existe asociación significativa entre haber sufrido un stroke y desarrollar CHD.

Odds ratio = 3.65 indica que quienes tuvieron un stroke tienen 3.65 veces más probabilidad de desarrollar CHD.

3. prevalentHyp (p-valor < 0.001): se rechaza H₀. Existe asociación muy significativa entre hipertensión y CHD.

Odds ratio = 2.49 indica que las personas hipertensas tienen 2.49 veces más probabilidad de desarrollar CHD.

4. diabetes (p-valor = 0.00012): se rechaza H₀. Existe asociación significativa entre diabetes y CHD.

Odds ratio = 2.87 indica que las personas diabéticas tienen 2.87 veces más probabilidad de desarrollar CHD.

**Conclusión**: los cuatro factores analizados (is_smoking, prevalentStroke, prevalentHyp y diabetes) presentan una asociación estadísticamente significativa para desarrollar enfermedad coronaria en la próxima década.

Tras hacer el ajuste FDR para controlar la tasa de falsos positivos al 5%, todos los factores han mantenido su significancia estadística.

### ANÁLISIS EXTENDIDO: VISUALIZACIÓN DE ASOCIACIONES (TEST DE FISHER)

Para complementar el contraste de hipótesis, se genera una representación visual que muestra la fuerza de asociación (*odds ratio*) y la significación estadística (*p-values*) de cada factor analizado.  
De esta forma, se facilita la identificación de los factores de riesgo más influyentes.

```{r}
# --- Preparar datos para el volcano plot ---
volcano_data <- data.frame(
  Factor = factores,
  Odds_Ratio = odds_ratios,
  P_Value_Ajustado = pvalues_ajustados,
  log2_OR = log2(odds_ratios),
  neglog10_padj = -log10(pvalues_ajustados),
  stringsAsFactors = FALSE
)

# --- Clasificar significancia ---
volcano_data$sig <- factor("0", levels = c("0", "1"))
volcano_data$sig[volcano_data$P_Value_Ajustado < 0.05 & volcano_data$log2_OR > 0] <- "1"

# --- Etiquetas para factores significativos ---
volcano_data$lab <- ""
volcano_data$lab[volcano_data$sig == "1"] <- volcano_data$Factor[volcano_data$sig == "1"]

# --- Crear volcano plot ---
x_pad <- max(abs(volcano_data$log2_OR), na.rm = TRUE) + 0.3

ggplot(volcano_data, aes(x = log2_OR, y = neglog10_padj, colour = sig)) +
  geom_point(size = 4) +
  theme_classic() +
  scale_x_continuous(limits = c(-0.5, x_pad)) +
  scale_color_manual(
    values = c("0" = "#000000", "1" = "#D60C00FF"),
    drop = FALSE
  ) +
  theme(
    panel.grid.major = element_blank(),
    panel.grid.minor = element_blank(),
    panel.background = element_rect(colour = "black", size = 1),
    legend.position = "none",
    plot.title = element_text(hjust = 0.5, face = "bold")
  ) +
  xlab(bquote(~Log[2]~Odds~Ratio)) +
  ylab(bquote(~-Log[10]~Adjusted~p-Value)) +
  geom_hline(yintercept = -log10(0.05), linetype = "dashed", color = "blue") +
  geom_vline(xintercept = 0, linetype = "dashed", color = "gray50") +
  geom_text_repel(
    aes(label = lab),
    box.padding = 0.5,
    point.padding = 0.3,
    max.overlaps = 10
  ) +
  ggtitle("Factores de riesgo asociados a enfermedad coronaria (CHD)")
```
Los 4 factores están por encima de la línea de significancia y hacia la derecha, indicando que todos aumentan significativamente el riesgo de CHD. prevalentStroke tiene el efecto más fuerte (más a la derecha), mientras que prevalentHyp es el más significativo estadísticamente (más arriba). Por el contrario, is_smoking es el que tiene menor peso estadístico y el que causa el menor efecto de padecer enfermedades coronarias frente al resto de factores.

## EJERCICIO 2: ANÁLISIS DE CORRELACIONES y pca
```{r}

# Calcular correlaciones
corr_matrix <- cor(data %>% dplyr::select_if(is.numeric), use = "complete.obs")

# Visualizar
corrplot(corr_matrix, method = "color", type = "upper",
         tl.col = "black", tl.srt = 45, addCoef.col = "black",
         col = colorRampPalette(c("blue", "white", "red"))(200),
         title = "Matriz de correlación", mar = c(0,0,1,0))

```